臺灣雲林地方法院刑事判決　　　　　　　　　　　　　九十三年度易字第三三七號
　　公　訴　人　臺灣雲林地方法院檢察署檢察官
　　被　　　告　乙○○
右列被告因違反動產擔保交易法案件，經檢察官聲請簡易判決處刑（九十三年度偵字
第一四一八號），本院斗六簡易庭認為應依通常程序審理，移
案號：九十三年度六簡字第一七三號），及擴張犯罪事實，由本院合議庭裁定以簡式
審判程序審理，判決如左：
    主  文
乙○○意圖為自己不法之所有，而侵占自己持有他人之物，處有期徒刑陸月，如易科
罰金，以參佰元折算壹日，緩刑參年。
    事  實
一、乙○○為福億砂石行之實際負責人，張雲翔則為名義負責人，乙○○於民國八十
    七年十一月四日，以動產擔保交易附條件買賣方式，以福億砂石行名義向賓揚股
    份有限公司（下稱賓揚公司），購買車牌號碼Ｓ５─７１６９號賓士廠牌自用小
    客車一輛，雙方並簽訂附條件買賣契約書，約定總價金新台幣（下同）二百十五
    萬六千元，分三十六期給付，每月一期，每期付款五萬一千元，於福億砂石行未
    付清總價款前，賓揚公司仍保有該自用小客車之所有權，福億砂石行僅得先行占
    有使用，並依動產擔保交易法規定登記完畢，嗣於八十八年十二月十六日，賓揚
    公司將債權讓與奇異資融股份有限公司（下稱奇異公司）。詎乙○○於取得該自
    用小客車後，明知其所持有該自用小客車仍屬奇異公司所有，竟基於為自己不法
    所有之意圖，於八十九年一月間，在雲林縣西螺鎮○○里○○路一六四巷二號，
    將該自用小客車交付年籍不詳之張姓友人，以抵償債務之方式，予以侵占入己，
    ，奇異公司因追索無著，始知上情。
二、案經奇異公司訴由雲林縣警察局斗六分局報告臺灣雲林地方法院檢察署檢察官偵
    查起訴。
    理  由
一、認定犯罪事實所憑之證據及理由：
（一）被告乙○○於偵查、本院審理中之自白。
（二）另案被告張雲翔於警詢中之供詞。
（三）證人周棟樑於警詢中之證詞。
（四）附條件買賣契約書、動產擔保交易附條件買賣設定登記申請書、動產擔保交易
      附條件買賣設定債權人變更登記申請書、動產擔保交易附條件買賣設定延長登
      記申請書、福億砂石行營利事業登記證、汽車新領牌照登記書影本各一份。
（五）上開（二）至（四）證據，足以佐證首開被告自白與事實相符。
二、論罪科刑之理由：
（一）被告乙○○所為，係犯刑法第三百三十五條第一項之普通侵占罪。
（二）審酌被告有詐欺、賭博之犯罪前科，此有台灣高等法院被告全國前案紀錄表一
      份在卷可參，素行尚非相當良好，惟於犯罪後坦承犯行，顯具有悔過之心，並
      與告訴人達成民事和解事宜，分期償還所積欠之價款，獲得告訴人原諒等一切
      情狀，量處如主文所示之刑，並諭知易科罰金之折算標準。
（三）被告前於八十二年間，因賭博案件，經法院判處有期徒刑六月，於八十三年六
      月六日執行完畢後，五年以內未曾受有期徒刑以上刑之宣告，有上開紀錄表一
      份在卷可參，其犯罪後已深知悔悟，本院認其經此教訓後，當益知警惕，應無
      再犯之虞，因認其所宣告之刑，以暫不執行為適當，併予宣告緩刑三年，以啟
      自新。
三、不另為無罪諭知部分：
（一）公訴意旨另以：被告乙○○除前揭已論罪科刑之侵占犯行外，尚認被告將車牌
      號碼Ｓ５─７１６９號自用小客車予以遷移，涉犯動產擔保交易法第三十八條
      之罪嫌等語。
（二）按犯罪事實應依證據認定之，無證據不得推定其犯罪事實；不能證明被告犯罪
      者，應諭知無罪之判決，刑事訴訟法第一百五十四條第二項、第三百零一條第
      一項分別定有明文。又動產擔保交易法第三十八條之罪，係以動產擔保交易之
      債務人為犯罪主體，並不包括其保證人在內（大法官會議釋字第二二七號解釋
      文可資參照）。另動產擔保交易法第三十八條之規定，係因特定關係成立之罪
      ，其犯罪主體，須為動產擔保交易之債務人，亦即限於依法訂立動產抵押在契
      約上負有債務之人，為構成本罪之特別構成要件。至於債務人之法定代理人，
      或其他利害關係人，除有刑法第三十一條教唆、幫助或與債務人共同實施之情
      形應以共犯論外，不能單獨成立本罪（最高法院八十四年台非字第一四０號裁
      判要旨參照）。而獨資經營之商號既非法人，亦非非法人團體，無民事訴訟法
      上之當事人能力，自無民法上之權利能力（最高法院四十二年台抗字第十二號
      判例要旨、最高法院七十三年台上字第九七七號裁判要旨參照）。從而，以商
      號名義訂立之契約當事人，就契約產生之權利義務，應歸屬於商號之負責人，
      亦即應認商號之負責人，為契約之當事人。又商號之負責人，縱有名義上與實
      際上負責人之區分，然基於信賴原則、交易之安全及債之相對性原理之要求，
      應以出名登記並列名於契約上為商號負責人之人，為契約當事人，至於出名登
      記為商號負責人之人，是否為實際負責人，應屬與實際負責人間之內部關係，
      不得執實際負責人為何，即認其為契約之當事人。
（三）本件公訴人認被告涉有上述罪嫌，無非係以：(1)證人周棟樑警詢筆錄；(2)另案
      被告張雲翔警詢筆錄；(3)附條件買賣契約書、動產擔保交易附條件買賣設定登
      記申請書、動產擔保交易附條件買賣設定債權人變更登記申請書、動產擔保交
      易附條件買賣設定延長登記申請書、福億砂石行營利事業登記證、汽車新領牌
      照登記書、奇異公司查訪紀錄表影本各一份為據。
（四）經查：
  １、福億砂石行係獨資經營之商號，登記負責人為張雲翔，被告係借用張雲翔之名
      義登記為負責人，實際負責人為被告之事實，業經被告供明在卷，核與另案被
      告張雲翔於警詢中所供相符，並有福億砂石行營利事業登記證影本一份在卷可
      參，堪認屬實。
  ２、而依證人周棟樑於警詢中所述，互佐以附條件買賣契約書、動產擔保交易附條
      件買賣設定登記申請書、動產擔保交易附條件買賣設定債權人變更登記申請書
      、動產擔保交易附條件買賣設定延長登記申請書記載內容，可證於八十七年十
      一月四日，附條件買賣契約書簽訂時，契約當事人為賓揚公司及福億砂石行，
      嗣賓揚公司將債權讓與奇異公司。
  ３、又觀之附條件買賣契約書、動產擔保交易附條件買賣設定登記申請書上，均蓋
      有福億砂石行及張雲翔之印章，張雲翔並列名為福億砂石行之負責人，被告僅
      於附條件買賣契約書上，列名為連帶保證人而已。
  ４、由上所述，可知本件契約之當事人，乃奇異公司及福億砂石行，而福億砂石行
      之負責人，依契約上所顯見者，為登記負責人張雲翔，並非被告，足證被告並
      非本件契約之當事人，非屬動產擔保交易之債務人。至於張雲翔既已同意借用
      名義給被告充當福億砂石行之名義負責人，福億砂石行對外為交易行為所產生
      之權利義務，依上述說明，應歸屬於張雲翔，被告縱為實際負責人，其與張雲
      翔之法律關係為何，屬該二人間契約自由之範圍，尚不得以被告與張雲翔內部
      關係，主張被告即為動產擔保交易之債務人，否則有違交易安全及債之相對性
      。故本件動產擔保交易之債務人並非被告。
  ５、復觀之另案被告張雲翔於警詢中供稱：車牌號碼Ｓ５─７１６９號自用小客車
      平時都是乙○○在使用，不知道價金僅繳付二十五期後即未再付款，也不知道
      車輛現在何處等語。核與被告於本院審理中自承：這部車的分期付款都是我在
      付，張雲翔沒有付過錢，他不知道我沒有按期繳納款項，在八十九年一月間，
      我要將車子交給張姓朋友前，我並沒有告訴張雲翔等語相符。且公訴人亦以九
      十三年度偵字第一一一一號將另案被告張雲翔為不起訴處分，有不起訴處分書
      一份在卷可參。足見另案被告張雲翔並無意圖不法之利益，將該自用小客車遷
      移之犯行，被告自無教唆、幫助張雲翔；或與張雲翔共同實施犯動產擔保交易
      法第三十八條之罪情事。
  ６、此外，復查無其他積極證據，足證被告有上述犯行，此部分應屬不能證明被告
      犯罪，惟因公訴人認此部分與上開論罪科刑部分，有想像競合犯之裁判上一罪
      關係，爰不另為無罪之諭知。
四、適用之法律：
（一）程序法方面：刑事訴訟法第二百九十九條第一項前段、第四百五十二條。
（二）實體法方面：刑法第三百三十五條第一項、第四十一條第一項前段、第七十四
      條第二款，罰金罰鍰提高標準條例第一條前段、第二條。
本案經檢察官甲○○到庭執行職務。
中      華      民      國      九十四      年      一    月    十七    日
                                        臺灣雲林地方法院刑事第三庭
                                            法  官  蘇  錦  秀
右正本證明與原本無異。
如不服本判決，應於判決送達後十日內向本院提出上訴狀( 應附繕本 )。
                                            書記官  曾  家  祥
中      華      民      國      九十四      年      一    月    十七    日
【附錄本案論罪科刑法條】
刑法第三百三十五條第一項：
意圖為自己或第三人不法之所有，而侵占自己持有他人之物者，處五年以下有期徒刑
、拘役或科或併科一千元以下罰金。
